【裁判字號】    98,上,32
【裁判日期】    980805
【裁判案由】    確認通行權存在
【裁判全文】
臺灣高等法院臺中分院民事判決  98年度上字第32號
上  訴  人  丙○○
法定代理人  乙○○
訴訟代理人  邱基峻律師
            林岡輝律師
被上訴人    壬○○
受告知訴訟  甲○○
人                      號
            戊○○
上一人      乙○○
訴訟代理人
受告知訴訟  丁○○
人                      號
            庚○○○
            財政部國有財產局
上一人
法定代理人  己○○
訴訟代理人  辛○○
複代理人    癸○○
            子○○
上列當事人間請求確認通行權存在事件，上訴人對於中華民國97
年11月28日臺灣彰化地方法院彰化簡易庭97年度彰訴字第11號第
一審判決提起上訴，本院於98年7月22日言詞辯論終結，判決如
下：
    主  文
上訴駁回。
第二審訴訟費用由上訴人負擔。
    事實及理由
一、上訴人起訴主張：
  (一)緣兩造及訴外人呂江原共有坐落彰化縣彰化市○○段南郭
    小段第480、480-3地號土地（480-3地號分割自480地號，下
    合稱系爭土地），惟因被上訴人訴請分割共有物之訴，經本
    院95年度重上字第111號判決確定，將該地分割為甲、乙、
    丙三部分，甲部分由被上訴人單獨所有（即今之同段480、
    480-3地號），乙部分由呂江單獨所有（即今之同段480-1
    地號），丙部分由上訴人單獨所有（即今之同段480-2地號
    ）。按上開判決之分割方法，使被上訴人及呂江所有之土
    地均得直接通行彰化市○○路，僅上訴人所分得之土地形成
    與公路無聯絡之袋地。又呂江所分之土地上已建有房屋，
    而被上訴人現欲於其所分得之土地上建築房屋，上訴人恐被
    上訴人建屋時未預留讓上訴人通行之道路，今後上訴人將無
    法出入，將損及上訴人袋地之經濟效用，並影響社會整體經
    濟利益。爰依民法第787條第1項及第789條第1項，請求判決
    確認通行權等語。訴之聲明：1.確認上訴人對於被上訴人所
    有坐落彰化縣彰化市○○段南郭小段第480、480-3地號土地
    如原判決附圖所示編號A、B、C部分、面積70平方公尺之土
    地有通行權存在；2.被上訴人並不得在聲明第一項所示通路
    上為營建或為其他妨礙上訴人通行之行為等語。
  (二)對被上訴人答辯之陳述：
    本件被上訴人之答辯主要係以原裁判分割時，法院對於分割
    方案已有考慮云云，為其論據。惟查，民法787條第1項所定
    之通行權，其主要目的，不僅專為調和個人所有之利害關係
    ，且在充分發揮袋地之經濟效用，以促進物盡其用之社會整
    體利益，此為物權社會化之基本精神，自不能因鄰地所有權
    人片面之否定而有不同。況且，誠如民法第789條第1項之規
    定，如因分割致有不能通行公路之情形，裡地之所有權人亦
    僅能通行他分割人所有之土地，且此一分割並不因協議分割
    或裁判分割而有不同，最高法院於85年度台上字第1796號判
    決即明白宣示此理。又本件上訴人所有之系爭土地於分割後
    確實成為袋地，而無道路可資通行之公路，業經法院現場勘
    驗屬實，至於被上訴人所辯另有既成道路可僅通行至曉陽路
    一節，上訴人堅決否認，況且揆諸前揭民法規定及最高法院
    判例（最高法院53年台上字第2996判例）以觀，本件上訴人
    所請，確為適法。
二、被上訴人則以下列各詞置辯：
  (一)上訴人之訴不符合民法第789條第1項之成立要件：
    上訴人所附之本院95年度重上字第111號判決影本，事實及
    理由欄第六項第二行：「查系爭土地略呈不規則形，地勢平
    坦，與道路並未相鄰，係屬袋地」，已查明原彰化市○○段
    南郭小段480地號土地在被上訴人提起上開分割共有物案前
    是一袋地，袋地分割完仍是袋地，上訴人早已知悉此袋地經
    民事判決分割後，被上訴人、呂江及上訴人三人所分得之
    同段480、480-1、480-2地號土地仍是袋地，故上訴人分得
    之袋地並非上開民事判決引起，上訴人之主張不符民法第
    789條第1項成立要件，被上訴人與呂江分得之袋地能夠與
    中正路連接，是因被上訴人與呂江原本即有連接此袋地與
    中正路之土地，而上訴人沒有，與上開民事判決無關。
  (二)上訴人之訴不符合民法第787條第1項之成立要件：
    上訴人戶籍地在彰化市○○路○段428號，是一未保存登記之
    違章建築，大部分坐落在同段480-2地號土地，已多年無人
    居住，該土地一直為荒蕪無用之地，且不臨建築線而無法興
    建，根本不能為通常之使用，上訴人主張袋地通行權，對於
    上訴人之地並無實益，上開判決事實及理由欄第七項第三點
    倒數第四行亦載明：「該建物門前雜草叢生，堵塞門戶之出
    入，且有雜物，足見經歷有相當一段時間乏人使用... 」。
    又同段480-2地號土地不是上訴人唯一的不動產，上訴人另
    有其他居所，且上訴人戶籍地是一空屋，根本不能為通常之
    使用。
  (三)上訴人之訴違反民法第787條第1項與第2項規定：
    由上訴人所附之地籍圖與同段480地號土地民國96年3月1日
    複丈成果圖得知，上訴人若只經被上訴人同段480、480-3地
    號土地，仍然無法通行中正路。
  (四)上訴人走曉陽路263巷通行，對鄰地之利益損害最小：
    上開判決事實及理由欄第六項第三行：「... 係屬袋地，可
    依東側毗鄰之同段484-7、484-8、484-9、484-10、484-11
    、484-19、479、479-2、479-4地號土地與中正路相通，西
    南側隔同段478-5、478-6、536-2接曉陽路263巷相通」、事
    實及理由欄第七項第五點倒數第三行：「丙○○勢必無法經
    往中正路通行，但若經過478地號土地，留1公尺通道由536
    –2地號國有地出入通行，經過路寬5公尺之曉陽路263巷，
    則無此問題。」，可知該承審法官認為上訴人可走曉陽路
    263巷通行，把同段480-2地號土地分給上訴人之方案乃被採
    納，由上訴人所附之地籍圖得知，上訴人若走同段478地號
    土地，連接同段536-2地號國有地既成道路，再接曉陽路263
    巷，所需之袋地通行道路長度只有5公尺，對鄰地之利益損
    害最小。上訴人若經被上訴人所有之系爭土地，再經同段
    479、479-4、484-11與484-19地號土地到中正路，所需之袋
    地通行道路長度30幾公尺，故上訴人之主張違反民法第787
    條第2項規定。
  (五)上訴人之訴抵觸彰化縣畸零地使用自治條例規定：
    上開判決事實及理由欄第七項第五點第八行：「將來丙○○
    提出袋地通行權之訴訟﹐若法院判決須留至少一公尺通道給
    丙○○通行，所留之土地將抵觸彰化縣畸零地使用自治條例
    規定，成為無法建屋，影響地區經濟發展，因之視同上訴人
    丙○○勢必無法經往中正路通行... 」，根據彰化縣畸零地
    使用自治條例規定，土地正面寬度至少需4公尺才能建屋，
    臨路寬20公尺之中正路之同段480-3與479、479-4、484-11
    與484-19地號土地，土地正面寬度約4.2公尺，若法院判決
    需割讓至少1公尺通道之土地所有權給上訴人通往中正路，
    所留之上述土地成為無法建屋使用，上述地主全都因此受制
    於上訴人，上訴人可要求上述土地地主用高價買回其1公尺
    寬之袋地通行土地，或要求上述土地地主用低價將其剩餘土
    地賣給上訴人，以合併建屋，上訴人坐享暴利，故上訴人主
    張抵觸彰化縣畸零地使用自治條例規定。
  (六)上訴人走曉陽路263巷通行，不會抵觸彰化縣畸零地使用自
    治條例規定：
    上訴人若走同段478地號土地連接同段536-2地號國有地既成
    道路，其連接5公尺寬之曉陽路263巷，原本同段478、478-5
    、478-6地號土地即是三塊畸零地，非合併不能建屋使用，
    此三塊地為上訴人之法定代理人乙○○等六位訴外人共有，
    與上訴人是兄弟關係，即使割讓土地給予上訴人袋地通行權
    後，上開三筆土地仍然可以合併建屋使用，不會抵觸彰化縣
    畸零地使用自治條例規定等語。
三、原審審酌兩造提出之攻擊防禦方法後，判決駁回上訴人之請
    求。上訴人不服，提起上訴，於本院聲明：(一)原判決廢棄；
    (二)上開廢棄部分，請求判決：1.確認上訴人就被上訴人所有
    坐落彰化縣彰化市○○段南郭小段第480、480-3地號土地如
    原判決附圖所示編號A、B、C部分、面積合計70平方公尺之
    土地，有通行權存在；2.被上訴人不得在前開所示通路上為
    營建或為其他妨礙上訴人通行之行為；(三)第一、二審訴訟費
    用由被上訴人負擔。被上訴人於本院答辯聲明：(一)上訴駁回
    ；(二)第二訴訟費用由上訴人負擔。
四、上訴人主張兩造及訴外人呂江原共有坐落彰化縣彰化市○
    ○段南郭小段第480地號土地（嗣同段480-3地號由480地號
    分割出），前經被上訴人訴請分割共有物之訴，經原法院95
    年度重上字第111號、本院95年度重上字第111號判決分割，
    經上訴人上訴最高法院，最高法院以96年度台上字第2012號
    駁回上訴確定，系爭土地確定分割為甲、乙、丙三部分，甲
    部分即今之同段480、480-3地號分歸被上訴人單獨所有，乙
    部分即今之同段480-1地號分歸呂江單獨所有，丙部分即
    今之同段480-2地號分歸上訴人單獨所有之事實，業據其提
    出本院上開民事判決、地籍圖謄本均影本等件為證，並經本
    院調閱原法院95年度重訴字第38號、本院95年度重上字第
    111號、最高法院96年度台上字第2012號分割共有物事件歷
    審民事卷宗審認無訛，復有土地複丈成果圖附卷可稽，且為
    被上訴人所不爭，堪信為真實。
五、本件上訴人主張前開分割共有物訴訟結果，上訴人所分割取
    得之480之2地號土地形成與公路無聯絡之袋地，爰依民法第
    787條第1項及第789條第1項請求確認袋地通行權；被上訴人
    則否認其有袋地通行權，並主張上訴人所有480之2地號土地
    另有國有土地之既成道路可與公路通行，且該通行之巷路為
    損害最少之處所等語。按袋地所有人之通行權，應於通行必
    要範圍內，擇其周圍地損害最少之處所及方法為之，民法第
    787條第2項定有明文。而決定通行權範圍須斟酌之「擇其周
    圍地損害最少之處所及方法」，應以相鄰土地因受通行而生
    之損害為評量基準（最高法院98年度台上字第603號判決參
    照）。上訴人主張之通行路線為經由被上訴人所有同段第
    480、480-3地號土地往中正路通行，被上訴人則主張上訴人
    應由同段478地號土地，經由536–2地號國有地，往曉陽路
    263巷通行（詳見後附圖1）。是本件應審究者為：(1)上訴人
    分割取得之480之2地號土地是否有民法第789條第1項規定因
    分割致不通公路之情形？(2)上訴人所主張通行之路線（如附
    圖2所示）是否為對周圍地損害最少之處所及方法？經查：
  (一)未分割前之480地號土地（含480之1、480之2、480之3地號
    土地）地目建，與道路並未相鄰，係屬袋地，如後附圖1所
    示，其東側隔同段484-7、484-8、484-9、484-10、484-11
    、484-19、479、479-2、479-4地號土地與中正路相通，西
    南側隔同段478-5、478-6、536-2、478地號接曉陽路263巷
    相通，該484-7、484-8、484-9及484-10地號等土地為被上
    訴人所有，東側之484-11、484-19、479、479-4，及西南側
    之478-5、478-6、478地號則為上訴人丙○○親屬（即甲○
    ○、乙○○、丁○○、庚○○○、戊○○、陳瑪莉等人）所
    共有，而536-2地號土地被上訴人抗辯為國有閒置土地，部
    分由上訴人丙○○親屬即甲○○、乙○○、丁○○、庚○○
    ○、戊○○、陳瑪莉占用中，另479-2、479-5地號土地為訴
    外人呂江所有等情，業經本院前於上開分割共有物事件訴
    訟中履勘現場無訛，於本件審理中復經本院再至現場勘驗明
    確，顯示上訴人480-2地號土地至曉陽路263巷口巷道距離較
    近，而536-2地號土地有部分遭鐵工廠蓋鐵皮波浪板圍籬占
    用，現該536-2地號巷道被阻隔，無法通行，此有本院98年3
    月19日勘驗筆錄及照片在卷可稽（見本院卷第78-79頁、第
    118-124頁）。分割前480地號土地本即為袋地，並非因前開
    訴訟分割結果，致上訴人取得之480-2地號土地成為袋地，
    則上訴人主張民法第789條第1項之通行權，為無可採。本件
    通行被上訴人主張之國有地路線較近；而該路線行經之478
    地號土地為上訴人親屬（即受告知訴訟人甲○○、乙○○、
    丁○○、庚○○○、戊○○等人）所共有，渠等於訴訟中已
    同意上訴人經由所共有之484-11、479、484-19、479-4地號
    土地往中正路通行（於98年4月17日本件訴訟進行中將484-
    11、484-19土地，贈與42分之2予上訴人），而於本院審理
    中竟不同意上訴人經由478地號土地往曉陽路263巷通行，此
    有渠等出具之民事言詞辯論狀附卷可稽，顯不合常理。至於
    536-2地號上巷道被阻隔部分，姑不論是何人所為阻隔，倘
    將上開鐵皮波浪板圍籬予以拆除，及排除鐵工廠非法占有之
    阻塞，應即可就近經曉陽路263巷道，通行於曉陽路。
  (二)上訴人雖主張行經如附圖2所示之被上訴人土地損害最少，
    惟查該通路3公尺寬，則不僅造成被上訴人所有之同段480-3
    地號土地成為畸零地，即出口處之479、479-4等地號土地亦
    無法建築，顯不合經濟效益，且有害都市土地之利用。又上
    訴人主張之方案必須拆除被上訴人位於同段480地號與484-
    10地號土地上已興建之合法建物，被上訴人不得建築之損失
    更鉅。茲分述如下：
  １、如附圖2所示上訴人請求3公尺寬度通道往中正路通行，以
      預留其建築房屋之用，中正路寬度20公尺，根據彰化縣畸
      零地使用自治條例第7條規定，面積狹小之基地非經補足
      所缺寬度、深度，不得建築。所謂面積狹小基地係指同條
      例第3條各種基地情形。且土地面寬需4公尺以上方能建屋
      ，3公尺寬度土地無法建屋，上訴人通行結果，將損害被
      上訴人甚鉅。而西南側之同段536-2地號國有地為既成道
      路，此於本院另案95年度重上字第11l號分割共有物訴訟
      時，至現場勘驗無訛，且為上訴人所不爭執，該分割方案
      已考量上訴人之通行問題，確認上訴人經同段478地號土
      地往536-2地號國有地通行，為對周圍地損害最少之處所
      及方法。
  ２、同段536-2地號與533-41地號國有地原為既成道路，隔鄰
      同段478地號土地之536-2地號國有地，雖被以圍牆阻隔，
      圈入同段478地號土地（上訴人親屬即甲○○等人所共有
      ），僅478地號土地所有人可以使用，其上沒有任何建物
      ，另536-2地號國有地至曉陽路263巷巷口被彰振、鴻基鐵
      工廠非法佔用，倘拆除上開圍牆，且促請非法占用者清除
      道路障礙即可通行。是上訴人分得同段480-2地號土地，
      通行西南側之536-2地號土地至曉陽路263巷既成道路顯係
      對周圍地損害最少之處所及方法，且符彰化縣畸零地使用
      自治條例規定。
  ３、上訴人如行經被上訴人同段480、480-3地號土地往中正路
      通行，依地籍圖比例所示，所需袋地通行道路長度約33-
      40公尺，需經多筆土地，土地公告地價較高，往同段536-
      2地號國有地既成道路通行，所需位於同段478地號土地之
      袋地通行道路長度較短，約5-10公尺，土地公告地價較低
      ，此均有土地登記謄本在卷可稽（見原審卷第43、7、8頁
      ），同段478地號土地與曉陽路263巷之間的同段536-2地
      號國有地既成道路長度約21公尺；同段536-2地號國有地
      既成道路寬度約2至5公尺。上訴人往中正路通行，必須拆
      除被上訴人位於同段480地號與484-10地號土地上已興建
      之合法建物，造成同段480地號與484-10地號土地變成畸
      零地，往同段536-2地號國有地既成道路通行，同段478地
      號土地是一空地，同段536-2地號國有地也僅有數塊圍牆
      擋住（見本院卷第124頁照片），不必拆除任何建物。兩
      相權衡下，顯通行國有地確為周圍損害最少之處所，而上
      訴人通行被上訴人土地對被上訴人造成鉅大之損害。再者
      上訴人要求3公尺寬度袋地道路通行至中正路，以預留其
      建築之用，造成臨中正路面寬不足，詳言之，原本可建築
      之426號與428號兩間面寬共約8點4公尺店面土地分成3筆
      面寬不足4公尺與深度不足16公尺之土地，因違反彰化縣
      畸零地使用自治條例規定，（臨中正路需面寬4公尺與深
      度16公尺以上才能建屋），3筆土地皆無法建築房屋，是
      上訴人主張如附圖2通行被上訴人土地之路線，為不可採
      。
  (三)上訴人雖稱同段536-2地號土地非既成道路，被上訴人主張
    該土地係既成道路與事實不符，且其親屬共有之478、478-5
    、478-6不同意伊通行云云。惟查536-2、533-41地號其地目
    皆為雜，此有土地謄本在卷可稽，依地籍圖及照片顯示原為
    道路之用，現為他人非法占用，堆放物品阻隔，而533-41地
    號現為供公眾通行之道路，復為兩造所不爭，且為上述另案
    分割共有物事件所認定，同段536-2與533-41地號土地皆是
    國有地，其管理者為財政部國有財產局，此有土地登記謄本
    在卷可稽，是曉陽路263巷連接曉陽路之既成道路，復可從
    建號2999之建物測量成果圖上觀之即明，可知同段481-8地
    號土地建築線前之同段536-2地號與533-4l地號國有地載為
    『溝』字，但實際上為道路，其使用分區是住宅區，此有建
    物測量成果圖、土地登記謄本、土地使用分區證明書在卷可
    證（見本院卷第106-114頁），是依地籍圖、建號2999之建
    物測量成果圖、土地使用分區證明書觀之，益證536-2地號
    土地原為既成道路，被上訴人主張「溝」字未塗掉是因依循
    舊圖未更正，否則481-8地號土地無建築線而可建築建號299
    9建物，並完成建物保存登記等語，應可採信，此外復有舊
    建物改良物登記謄本在卷可資佐證，足認上訴人非不得通行
    該536-2地號之國有地至公路。至於訴訟中共有人甲○○等
    人已同意上訴人經由所共有之484-11、479、484-19、479-4
    地號土地往中正路通行，而於本院審理中竟陳明不同意上訴
    人經由478地號土地往曉陽路263巷通行，且有無償贈與484-
    11、484-19地號土地持分予上訴人情形，有如前述，此有土
    地登記謄本在卷可稽（見本院卷第164、165頁），顯臨訟拒
    絕其親屬通行，與常情未合。按袋地所有人之通行權，應於
    通行必要範圍內，擇其周圍地損害最少之處所及方法為之，
    民法第787條第2項定有明文。本件上訴人既得通行478、536
    -2地號土地至公路，且為損害最少之處所及方法，則其主張
    通行如附圖2所示被上訴人土地，於法不合。
六、綜上所述，被上訴人主張經同段478地號土地、536-2地號國
    有地往曉陽路263巷，通行至曉陽路，為上訴人對周圍地損
    害最少之處所及方法，同段536-2地號國有地既成道路寬度
    約2至5公尺並可一併解決同段478、478-5、478-6地號等3筆
    畸零地之袋地通行問題。上訴人主張如附圖2所示之袋地通
    行權，為不足採；被上訴人抗辯通行西南側之國有地為對周
    圍地損害最少之處所及方法，尚屬可信。是則上訴人執此主
    張對被上訴人之土地確認袋地通行權云云，自屬無據。從而
    ，上訴人本於民法第787條第1項、第789條第1項之法律關係
    ，請求確認如聲明所示之袋地通行權等，為無理由，不應准
    許。原審為上訴人敗訴之判決，並無不合。上訴意旨指摘原
    判決不當，求予廢棄改判，為無理由，應予駁回。
七、本件事證已臻明確，兩造其餘主張及舉證，經本院審酌後認
    與判決結果無影響，爰不另一一論述。
八、據上論結，本件上訴為無理由，依民事訴訟法第449條第1項
    、第78條，判決如主文。
中    華    民    國    98    年    8     月    5     日
                民事第五庭    審判長法  官  林陳松
                                    法  官  鄭金龍
                                    法  官  王重吉
以上正本係照原本作成。
如對本判決上訴，須於收受判決送達後20日內向本院提出上訴書
狀，其未表明上訴理由者，應於提出上訴後20日內向本院提出上
訴理由書（須按他造人數附具繕本）。
上訴時應提出委任律師為訴訟代理人之委任狀。具有民事訴訟法
第466條之1第1項但書或第2項之情形為訴訟代理人者，另應附具
律師及格證書及釋明委任人與受任人有該條項所定關係之釋明文
書影本。
                                    書記官  林玉惠
中    華    民    國    98    年    8     月    6     日
                                                      Ｍ


司法院資訊處製作；財團法人民間司法改革基金會備份。
